臺灣高雄地方法院民事判決　九十三年度訴字第二一二○號
　　原　　　告　台南縣安定鄉農會
　　法定代理人　丁○○
　　訴訟代理人　甲○○
　　被　　　告　乙○○
　　　　　　　　丙○○
右當事人間撤銷贈與等事件，本院於民國九十三年十二月七日言詞辯論終結，判決如
下：
    主      文
被告乙○○與丙○○於民國九十三年一月二十八日，就坐落高雄縣鳳山市道○○段七
○六之一七號土地所有權應有部分六十分之一，及其上門牌號碼高雄縣鳳山市○○路
十巷九之一號房屋所為之贈與及所有權移轉行為應予撤銷。
被告丙○○應將前開房地於民國九十三年一月二十八日由高雄縣鳳山地政事務所以贈
與為原因之所有權移轉登記塗銷，回復為被告乙○○名義。
訴訟費用由被告負擔。
    事實及理由
一、原告起訴主張：緣訴外人林淑美於民國八十二年五月六日向原告借款新台幣（下
    同）五百萬元，並邀同訴外人林王先查擔任連帶保證人，嗣因林淑美於九十年八
    月十六日起即未按期清償借款，依約已喪失期限利益，林王先查應負擔連帶清償
    之責任，迄今尚積欠二百三十五萬一千四百四十七元。嗣林王先查於九十二年八
    月十六日死亡後，被告乙○○為其法定繼承人且未有拋棄繼承或限定繼承之情形
    ，原告依繼承之法律關係，欲實現上開債權時發現，被告乙○○為避免被強制執
    行，竟於九十三年二月三日將其所僅有座落在高雄縣鳳山市道○○段七○六之一
    七號土地所有權應有部分六十分之一，及其上門牌號碼高雄縣鳳山市○○路十巷
    九之一號房屋（下稱系爭房地），無償贈與其夫即被告丙○○，因而損及原告上
    開金錢債權，故依民法第二百四十四條第一項、第四項之規定，聲明請求如主文
    所示之判決。
二、被告均以：系爭房地原係被告丙○○出資購買，而以被告乙○○之名義信託登記
    ，上開贈與行為僅係終止信託關係之方法，並非故意詐害原告之債權，故請求駁
    回原告之訴等語，資為抗辯。
三、兩造不爭執之事實：
(一)、林淑美於八十二年五月六日向原告借款五百萬元，並邀同被告乙○○之父即林王
    先查擔任連帶保證人，嗣因林淑美於九十年八月十六日起即未按期清償借款，林
    王先查依約應負擔連帶清償之責任。嗣林王先查於九十二年八月十六日死亡後，
    被告乙○○為其法定繼承人且未有拋棄繼承或限定繼承之情形，林王先查尚積欠
    原告二百三十五萬一千四百四十七元未清償額等事實，有借據、債權憑證、台灣
    台南地方法院九十二年南院慶民雅字第八二二二八號函各一份附卷可稽。
(二)、被告乙○○於九十三年一月二十八日將系爭房地贈與其夫即被告丙○○，並於同
    年二月三日辦畢所有權移轉登記，有土地及建物登記謄本在卷可稽。
(三)、被告乙○○於為本件贈與及所有權移轉行為後，巳無其他不動產，復有財政部台
    灣南區國稅局財產歸屬資料清單一份存卷可考。
四、得心證之理由：
    本件兩造爭執之處在於被告二人間於九十三年一月二十八日就系爭房地所訂立之
    贈與契約，是否為無償行為？而原告得否依民法第二百四十四條之規定請求撤銷
    系爭房地贈與契約及所有權移轉之物權契約，進而塗銷系爭房地之所有權移轉登
    記？
(一)、按債務人所為之無償行為，有害及債權者，債權人得聲請法院撤銷之。債權人依
    第一項或第二項之規定聲請法院撤銷時，得並聲請命受益人或轉得人回復原狀。
    前條撤銷權，自債權人知有撤銷原因時起，一年間不行使，或自行為時起經過十
    年而消滅。民法第二百四十四條第一項、第四項及第二百四十五條分別定有明文
    。本件被告乙○○贈與系爭房地予被告丙○○之行為，係在九十三年一月二十八
    日，並於同年二月三日辦畢所有權移轉登記，而原告於九十三年八月二十日提起
    本件訴訟，此有本院收案戳章可參，並未逾民法第二百四十五條規定之一年除斥
    期間，合先敘明。
(二)、按夫或妻之財產分為婚前財產與婚後財產，由夫妻各自所有，民法第一千零十七
    條第一項前段定有明文。經查，被告乙○○與丙○○於六十年結婚，而系爭房地
    係七十年五月二十六日以買賣為原因登記在被告乙○○之名義，其二人並未辦理
    夫妻財產制登記等事實，業據被告自認無訛，揆諸前開說明，系爭房地之所有權
    主體於客觀上自應歸屬於被告乙○○，被告執無從藉由客觀公示制度對外表彰之
    信託契約，援為對抗善意第三人之理由，對交易安全自有難期週全之虞，基於既
    存法律狀態之尊重，渠等以信託契約為抗辯理由，倘未有其他證據佐憑，即難遽
    採。佐以被告乙○○於本院審理時陳稱：當時我父親過逝時，不知道事情的嚴重
    性，後來知道我父親有為我弟弟擔保，但我弟弟沒有辦法清償債務，知道事情的
    嚴重性才交由代書幫我們辦理過戶的等語（詳見本院九十三年十一月二日言詞辯
    論筆錄），顯見被告確係為避免遭強制執行，始為本件無償贈與行為，故被告抗
    辯係以夫妻贈與為終止信託契約之方法，顯不足採。
(三)、被告乙○○為上開贈與行為後，名下已無其他不動產，其餘尚有六筆現值約四十
    六萬三千七百零二元之投資，此觀諸卷附財政部台灣省南區國稅局財產歸屬資料
    清單自明。原告對於被告乙○○既存有債權二百三十五萬一千四百四十七元尚未
    獲償，則被告乙○○將僅有之系爭房地為無償之贈與行為，對於原告債權之滿足
    ，客觀上確已陷於履行不完全之狀態，堪認已害及原告之債權，至為顯然。
五、綜上所述，被告乙○○及丙○○對系爭房地之贈與行為既屬無償性質，且已害及
    原告之債權，從而原告依上開規定，請求如主文第一項及第二項所示之判決，即
    屬有據，自應准許。
六、結論：原告之訴為有理由，依民事訴訟第七十八條、第八十五條第一項，判決如
    主文。
中　　　華　　　民　　　國　　九十三　　年　　 十二　　 月　　二十一　　日
                                臺灣高雄地方法院民事第鳳山庭
                                    法　　　官　李代昌
正本係照原本作成。
如不服本判決，應於送達後廿日內，向本院提出上訴狀並表明上訴理由，如於本判決
宣示後送達前提起上訴者，應於判決送達後十日內補提上訴理由書（須附繕本）。
中　　　華　　　民　　　國　　九十三　　年　　 十二　　 月　　二十四　　日
                                     法院書記官　鍾錦祥
